【裁判字號】    95,上訴,2
【裁判日期】    950920
【裁判案由】    貪污治罪條例
【裁判全文】
福建高等法院金門分院刑事判決           95年度上訴字第2號
上  訴  人
即  被  告  丁○○
選任辯護人  蔡雲璽律師
            簡旭成律師
上  訴  人
即  被  告  丙○○
選任辯護人  陳殷朔律師
上列上訴人因貪污治罪條例案件，不服福建金門地方法院94年度
訴字第16號，中華民國95年1月3日第一審判決（起訴案號：福建
金門地方法院檢察署94年度偵字第218號 ），提起上訴，本院判
決如下：
    主  文
原判決撤銷。
丁○○、丙○○均無罪。
    理  由
一、公訴意旨略以：被告丁○○於民國（下同）91年間曾犯背信
    罪，經原審以91年度易字第10號判處有期徒刑10月確定，94
    年2月24日假釋出獄，94年4月15日保護管束執行完畢（非累
    犯）。其於91年3月間至93年6月間止擔任金門縣議會議員，
    係依據法令從事公務之人員，因金門縣議會以議長、副議長
    及各議員春節期間公關之需，於93年1 月19日行文金門縣政
    府所屬公營事業金門酒廠實業股份有限公司（下稱金酒公司
    ），要求價購0.75L 黃金龍高粱酒（下稱公關酒），包括議
    員丁○○160打，共1,760打。嗣經金酒公司將上開公關酒價
    購案陳報金門縣政府知悉，金門縣政府於同年月30日以府財
    務字第0930004028號函覆「准予備查並請轉知議會自律嚴禁
    本案酒品流入市面，以杜困擾。」。金酒公司隨之於同年2
    月23日以酒營字第0930000652號函（下稱同意函）覆金門縣
    議會：函轉金門縣政府上述函件，請議員自律嚴禁本案酒品
    流入市面，並同意以「93年春節家戶用酒銷售計劃」之價格
    ，即每瓶新台幣（下同）250元出售0.75L黃金龍公關酒。丁○○與其弟丙○○二人明知上開公關酒低於市價甚鉅，有利
    可圖，專供議員公關之用，不得流入市面；且議員應遵守宣
    誓條例第6條第1款「代表人民依法行使職權，不徇私舞弊，
    不營求私利」，及公務員服務法第6 條「公務員不得假借權
    力，以圖本身或他人之利益」等法令，竟基於對非丁○○主
    管或監督之事務，利用議員身分，圖翁國土不法利益之共同
    犯意聯絡，於丁○○取得金酒公司同意函後，將該函及10萬
    元交予當時協助其處理公私事務之丙○○，並指示其籌資價
    購公關酒160 打（箱）。嗣由丙○○於93年3月9日前往金酒
    公司寧山配銷處以48萬元現款購得160 打公關酒，委託不知
    情之乙○○駕駛車牌號碼VV─340 貨車運送公關酒至金寧鄉
    頂堡附近，全數卸置於翁國土胞弟甲○○之小貨車上，隨後
    由翁國土將小貨車駛離。丙○○以原價每瓶250 元、總價48
    萬元之價格將160 打公關酒全數轉讓翁國土，翁國土旋於同
    年5 月間將該批公關酒以每打4,800元至5,000元之價格全數
    販售至台灣地區，每瓶獲利約150 元左右，共圖翁國土不法
    利益約288,000元至320,000元間，因認被告二人涉有貪污治
    罪條例第6條第1項第5款之圖利罪名云云。
二、按犯罪事實應依證據認定之，無證據不得認定犯罪事實，刑
    事訴訟法第154條第2項定有明文。又貪污治罪條例第6條第1
    項第5 款係規定：「對於非主管或監督之事務，明知違背法
    令，利用職權機會或身分圖自己或其他私人不法利益，因而
    獲得利益者」，成立該款之圖利罪。又對於非主管或監督之
    事務，利用職務之機會或身分圖利罪，其利用身分圖利者，
    以行為人之身分，對於該事務有某種程度之影響力，而據以
    圖利為必要，其利用機會圖利者，則以行為人對於該事務，
    有可憑藉影響之機會而據以圖利，方屬相當（最高法院七十
    三年度台上字第一五九四號判例參照）；所謂對於該事務有
    無影響力或有無可憑藉影響之機會，係指從客觀上加以觀察
    ，因行為人之身分及其行為，或憑藉其身分之機會有所作為
    ，致使承辦該事務之公務員，於執行其職務時，心理受其拘
    束而有所影響，行為人並因而圖得不法利益而言（最高法院
    83年度台上字第6163號判決參照）。若並未利用身分對承辦
    公務之人員施以壓力，使其心理受到拘束，而圖自己或第三
    人不法之利益，不成立該款之罪名。
三、訊據被告丁○○、丙○○固均坦承被告丁○○於就任金門縣
    議員期間，將金酒公司93年2 月23日之同意函及10萬元交付
    被告丙○○，並指示被告丙○○籌資購買公關酒160 打；被
    告丙○○且供承於93年3月9日至金酒公司寧山配銷處購得公
    關酒160 打後，將公關酒全數交付翁國土等事實；惟被告二
    人皆矢口否認有何圖利翁國土之犯行，被告丁○○辯稱：伊
    93 年6月間因案入監服刑，對於被告丙○○將公關酒與翁國
    土交換等值陳年金門高粱酒，以及翁國土出售公關酒等情事
    並不知情；被告丙○○則辯稱：因公關酒屬次級酒，乃以之
    與翁國土交換陳年高粱酒，因未詳閱金酒公司同意函，不知
    公關酒禁止流入市面；又因被告丁○○在監服刑，未告知換
    酒之事云云。經查：
(一)被告丁○○於91年3 月間就任金門縣議會議員，於擔任議員
    期間，因議員身分，向金門縣議會登記價購公關酒160 打，
    經金門縣議會函請金酒公司同意議員價購0.75L 黃金龍高粱
    酒。嗣將金酒公司之同意函及現金10萬元交付其胞弟即被告
    丙○○，指示丙○○籌足購酒資金並負責購買配售之公關酒
    160打；被告丙○○依丁○○指示，於93年3 月9日持金酒公
    司同意函及現款，前往金酒公司寧山配銷處購得丁○○獲配
    額公關酒160 打，並委由不知情之乙○○以VV-340號貨車將
    公關酒全數載運至金寧鄉頂堡附近卸貨等情，業據被告丁○○、丙○○分別於警詢、檢察官偵查中、原審審理時供承在
    卷，核與證人乙○○證稱：受被告丙○○之委託，將公關酒
    運至頂堡附近，就將酒全數卸置於甲○○之小貨車上（見94
    年度他字第20號偵查卷第5頁、第6頁）、證人甲○○證稱：
    受其兄翁國土電話交代，點收乙○○運送之公關酒等語（見
    偵他卷第10頁、第11頁）；以及證人翁國土陳稱：請求其弟
    甲○○點收並接受被告丙○○委由乙○○運送之公關酒160
    打（見偵他卷第14頁）之情節相符；復有金門縣議會93年1
    月19日金議總字第0930000036號請求購買公關酒函及數量調
    查表、金門縣政府同年月30日府財務字第0930004028號核備
    公關酒價購案函、金酒公司93年2月23日酒營字第093000065
    2 號出售公關酒並轉知禁止公關酒流入市面之同意函，以及
    被告丙○○價購公關酒時出具經被告丁○○同意之書面在卷
    可稽，足堪認定。
(二)被告丁○○雖否認知悉議員購買之公關酒不得流入市面，然
    查：（1）依金門縣政府92年3月17日發布之金酒公司寧山配
    銷處酒品批售作業要點第2項第2款、第4項第3款規定，以議
    員為對象之公關酒，應屬專案配售之公務用酒（見偵他卷第
    40頁），與以營利為配售對象之用途不同，至為明顯。（2
    ）金酒公司於答覆金門縣議會之公函，同意議員以「93年春
    節家戶用酒銷售計劃」價格價購該公司0.75 L黃金龍高粱酒
    ，並於函內敘明「請議員自律嚴禁本案酒品流入市面，以杜
    困擾」，有卷附該公司93年2 月23日酒營字第0930000652號
    函可參，足資證明議員公關酒乃為議員公關所用之專案配售
    酒。該函件既已轉發被告丁○○，且由丁○○轉交被告丙○○持以價購公關酒，被告丁○○、丙○○對於購得之公關酒
    不得流入市面，自不能推諉不知。又被告丁○○係於93年6
    月28日始入監服刑，有本院被告前案紀錄表可參，對於被告
    丙○○於同年3 月間既已將公關酒交付翁國土，無不得知悉
    之理，況被告丁○○既交付金酒公司同意函及10萬元予被告
    丙○○，並指示其購買公關酒160 打，對於被告丙○○有否
    依其指示辦理，豈有不予聞問之理，所辯不知情丙○○如何
    處理該批酒類之情形，與常情有違，自不可採。
(三)被告丙○○辯稱原先係向翁國土借用倉庫存放公關酒；嗣則
    因認公關酒屬次級酒，乃將之與翁國土交換等值陳年高粱酒
    部分：
(1）證人乙○○於本院證稱：丙○○跟酒廠的人買酒，之後酒廠
    的人就用堆高機將酒放到我的車上，我就將酒載到翁國土家
    裡，我的卡車因為比較大，巷弄不能進去，我就將酒先放到
    甲○○的車上，我沒有看到他直接卸貨，但是有進巷子等語
    （本院卷第105頁至第107頁）：證人甲○○於偵查中證稱：
    「我因翁國土電話接受該批酒，電話中翁國土要我將丙○○
    、乙○○所載過來的一批酒放在我的小貨車上，並要我點收
    確實，其他事就不用管」、「翁國土沒有告訴我該批酒要送
    到哪裡，但是據我瞭解該批酒在當天下午翁國土就載走了」
    等語（見偵他卷第11頁）；嗣於本院證稱：我把車子開進倉
    庫旁，我人就出去外面做事情，回來沒有看到車子，我想車
    子是被他開走的，因為只有我們二人有車子鑰匙等語（本院
    卷第109頁至112頁）。證人乙○○為翁國土、被告丙○○之
    高職同班同學，證人甲○○則為翁國土胞弟，該二名證人均
    無誣陷翁國土及被告丙○○之理由，所為上開證言，應堪信
    採。被告丙○○於警詢時供稱：93年3月9日當天下午與乙○○載運公關酒前往翁國土位於頂堡之倉庫存放，由甲○○點
    收指引放在倉庫內（見偵他卷第29頁），嗣卻於原審審理時
    陳稱將公關酒運至翁國土家交甲○○，不知其後之情形；於
    本院審理時證稱：那時把酒吊到小貨車，就由甲○○點酒的
    數量，我就先走了，我與乙○○是同時走等語（本院卷114
    頁），均不能證明本件公關酒有進入翁國土之倉庫。且被告
    丙○○如確係借用翁國土倉庫存放，理應自行或委請他人搬
    運入庫，放置妥當後始離開，豈有不加聞問而先行離開之理
    ？足認該批公關酒係由翁國土將車載往他處，則被告丙○○
    所稱欲將酒寄放翁國土倉庫乙節，應屬虛構，自不可採。
(2）被告丙○○於原審供稱：因大型車進不去，所以用小貨車載
    到倉庫（原審卷第61頁）等語。證人乙○○於本院證稱：我
    的卡車因為比較大，巷弄不能進去，我就將酒放到甲○○的
    車上等語（本院卷第105 頁），並提出照片12張為證，可認
    乙○○之大卡車確實無法進入巷弄內。惟證人甲○○證稱：
    我哥哥打電話給我，說乙○○要載酒來放在我們家倉庫等語
    （本院卷第109 頁）；被告丙○○供稱：我大約領酒前一個
    星期有跟翁國土聯絡，領酒當天有跟翁國土說下午會送到他
    的倉庫，我跟他是同學，知道他家在那裡，我去過他家等語
    （本院卷第113 頁）。被告丙○○既去過翁國土家，當知進
    入其住家之巷弄狹窄，大卡車無法進入，何以委請乙○○以
    大卡車載送，再轉吊入甲○○貨車中，何不直接僱用中小型
    貨車載運呢！顯有違常情，益證丙○○係委請乙○○載送至
    翁國土住處，再以大卡車上吊車接駁至翁國土貨車上，方便
    其轉運他處。
(3）證人翁國土於原審證稱：丙○○於三月中旬告知我，想跟我
    將該批金門高粱酒換同等值之年份較久之高粱酒，基於同學
    之間情感，我接受他的意見，於五月間將換酒品名、數量、
    單價及總金額開立乙張估價單交予丙○○做為收據等語，並
    提出估價單乙紙為證（他字卷第19頁）；嗣於原審證稱：換
    酒之事丁○○不知情，我不認識丁○○，我以一般酒廠批價
    換給他，單子是三月份開的，寫三聯單，一張給他，以此為
    憑據，因為我還沒有找齊全，他叫我慢慢找等語（原審卷第
    49頁至55頁），被告丙○○亦附合其說。惟證人翁國土就開
    具三聯單之日期，前後不一，且依估價單內容觀之，係翁國
    土單方製作，交換之酒類總金額僅43萬3 千餘元，而非48萬
    元，二人如確有換酒之協議，理應於同意交換之際，即計算
    出可交換之品名、數量，或俟找齊所換酒類後，一併完整列
    出。且被告丙○○供稱該批公關酒係被告丁○○所有，被告
    丁○○供稱不知有換酒之事，被告丙○○如何能未經丁○○
    同意，擅自作主與翁國土換酒？且被告丙○○始終未能提出
    估價單，以供核對。再者，證人翁國土為經營高粱酒買賣之
    商家，供稱平日交易有記帳（見原審審理筆錄），惟公關酒
    出售卻全然沒有記載，且無銷貨資料（見偵他卷第16頁），
    情況殊異。被告丙○○與證人翁國土一致供稱，所換之酒尚
    未載走等語，亦有違常情，換酒之詞，難認可採。
(4) 翁國土將被告丙○○交付之公關酒，自93年3 月間起，陸續
    賣至台灣，以每打4,800元至5,000元不等出售流入市面，至
    3 月間售畢乙節，業據證人翁國土於調查處及原審供明（他
    字卷第16頁、原審卷57頁）。則被告丙○○轉交翁國土之該
    批酒類，確有流入市面，並且得利，堪以認定。
四、按貪污治罪條例之立法目的，係在於確保公務員之廉潔操守
    ，防杜公務員恃其身分地位，圖謀不法利益。本件被告丁○○當時係在金門縣議會擔任縣議員，固為依法令從事於公共
    事務而具有法定職務權限，為刑法上之公務員。且經宣誓就
    職，有恪遵公務員服務法第6 條「公務員不得假借權力，以
    圖本身或他人之利益」、宣誓條例第6條第1款「代表人民依
    法行使職權，不徇私舞弊，不營求私利」之義務。惟金門縣
    政府訂有「金門酒廠實業有限公司寧山配銷處酒品批售作業
    要點」，依該要點二、(二)，批售對象為各公務機關、學校
    、部隊、社團等單位應公務需要經行文本公司核准者，有該
    要點在卷可參（他字卷第40頁），嗣金門縣議會依該要點，
    行文金酒公司請求准予價購，其中，被告丁○○登記數量為
    160 打，經金門縣政府核准在案，已如上述。可知，被告丁○○購買該批公關酒，完全係依上開規定辦理，並請被告丙○○持相關文件前往，依規定之價格付款領酒，並無利用其
    議員身分，對負責配酒之單位相關人員有施壓，致使其心理
    受強制，而違規配售酒類之情形，自與利用職權或身分圖利
    之構成要件有間。被告丁○○購買該批公關酒，與金酒公司
    間乃屬私經濟行為，購得該批公關酒之後，已取得該批酒類
    之所有權，得自由使用、收益或處分，自包括將該批酒與人
    互易或轉售他人。其將該批酒互易或轉售翁國土，再由翁國
    土出售流入市面得利，尚非圖自己或翁國土之不法利益。至
    金門縣政府於93年1 月30日以府財務字第0930004028號函雖
    稱：「准予備查，並請轉知議會自律，嚴禁本案酒品流入市
    面，以杜困擾」等語，乃建議性質，並無強制力。金門縣議
    會縱因此要求所屬議員自律，被告違反自律之要求，將酒流
    入市面，亦屬議會如何作內規議處之問題，與圖利罪無涉。
    被告丁○○既不成立不違背職務圖利罪，被告丙○○非依法
    令從事公務之人員，自無依貪污治罪條第3 條成立共犯之餘
    地。此外，復查無其他積極證據足認被告二人有公訴人所指
    之犯行，不能證明其二人犯罪，自應為被告二人無罪之諭知
    。
五、原審疏未詳為勾稽，遽認被告二人成立貪污治罪條例第6 條
    第1項第5款之罪，核其認事用法，均有違誤。被告二人上訴
    ，否認犯罪，為有理由，自應由本院將原判決撤銷，改諭知
    被告二人無罪。
六、據上論斷，應依刑事訴訟法第369條第1項前段、第364條、
    第301條第1項，判決如主文。
本案經檢察官王金聰到庭執行職務。
中    華    民    國  九十五  年    九    月   二十   日
                      刑事庭審判長法  官  蔡  清  遊
                                  法  官  黃  玉  清
                                  法  官  陳  世  宗
上開正本證明與原本無異。
如不服本判決，應於收受送達後十日內向本院提出上訴書狀，其
未敘述上訴之理由者並得於提起上訴後十日內向本院補提理由書
狀（均須按他造當事人之人數附繕本）。
                                  書記官   李  麗  鳳
中    華    民    國  九十五  年    九    月   二十   日


司法院資訊處製作；財團法人民間司法改革基金會備份。
